最　高　行　政　法　院　判　決
　　　　　　　　　　　　　　　　　　 94年度判字第01718號
上　訴　人　旺懋實業股份有限公司
代　表　人　乙○○
　　　　　　　　　　　　送達代收人　洪梅芬
　　　　　　　　　　　　市○○路○段230號
被 上訴 人　財政部臺灣省南區國稅局
代　表　人　甲○○
上列當事人間因稅捐稽徵法事件，上訴人對於中華民國93年5月
31日高雄高等行政法院93年度訴字第4號判決，提起上訴，本院
判決如下：
　　主  文
上訴駁回。
上訴審訴訟費用由上訴人負擔。
　　理  由
一、上訴人於民國（下同）86年至87年間銷售鋼筋，銷售額新台
    幣（下同）22,930,422元（未含稅），未依規定開立統一發
    票與實際買受人瑞懿營造股份有限公司（以下簡稱瑞懿公司
    ），卻分別開立字軌號碼ＬＢ00000000號等28張統一發票與
    非實際交易對象欽國營造股份有限公司（以下簡稱欽國公司
    ），違反行為時營業稅法第32條第1項規定，經法務部調查
    局南部地區機動工作組（以下簡稱調查局南機組）查獲，並
    移由原處分機關台南市稅捐稽徵處查證屬實，乃依稅捐稽徵
    法第44條規定按查明認定之銷售總額處百分之5罰鍰1,146,5
    21元，上訴人不服，申經復查未獲變更，提起訴願，亦遭決
    定駁回，遂提起本訴訟。經原審法院判決駁回其訴後，仍不
    服而提起上訴。
二、上訴人於原審起訴主張：上訴人前於86年10月1日與欽國公
    司簽訂工程合約，由上訴人提供竹節鋼筋予欽國公司，施作
    南英商工行政教學大樓新建工程，而業主南英商工亦與欽國
    公司簽訂承攬工程合約，上訴人將統一發票開給契約當事人
    欽國公司，符合稅捐稽徵法之規定，尚無違反稅捐稽徵法第
    44條及行為時營業稅法第32條第1項之規定。又訴願決定駁
    回上訴人之理由，無非以證人即欽國公司負責人李富國、該
    公司前會計人員楊麗芳、瑞懿公司負責人呂月玲及會計敖縣
    治之證詞，認定欽國公司並非實際施作南英商工工程之廠商
    ，並進而認定上訴人與欽國公司間並無竹節鋼筋買賣契約之
    存在。原處分機關實僅執上開證人所述欽國公司並非實際施
    作人之證詞，片面臆測，推定上訴人有違反營業稅法及稅捐
    稽徵法之事實，顯然違法。再者，欽國公司與瑞懿公司借牌
    之事實，上訴人一無所悉，亦無從知悉，故上訴人無任何故
    意或過失可言，自不應歸責上訴人，而加以處罰。此外瑞懿
    公司負責人呂月玲及會計敖縣治之證詞，明白指出業主南英
    商工係將工程款款項交付予欽國公司之代理人，並將款項存
    入欽國公司之帳戶，顯然系爭工程款之款項實際上是由欽國
    公司取得，與瑞懿公司無關。故呂月玲與敖縣治係以欽國公
    司代理人之身分取得款項，並非以瑞懿公司負責人或會計之
    身分取得前開工程款，上訴人身為材料供應商，依工程契約
    與買賣契約之內容交付統一發票，實無違反稅捐稽徵法。為
    此，請撤銷訴願決定及原處分。
三、被上訴人在原審答辯則以：上訴人86年至87年間銷售鋼筋供
    施作南英商工工程，開立字軌號碼ＬＢ00000000號等28張統
    一發票，銷售額22,930,422元，為上訴人所不爭，嗣調查局
    南機組查獲欽國公司84年至88年間無承攬事實出借牌照予該
    工程之實際承包商即瑞懿公司，並偽造不實之工程合約書、
    開工及完工報告書，前述違章情事，欽國公司實際負責人李
    富國、會計楊麗芳於調查局南機組談話筆錄坦承欽國公司未
    實際承攬工程，僅負責申請建照、使用執照及土木技師簽證
    ，統一發票係由借牌公司自行向下包廠商蒐集後郵寄給欽國
    公司作為進項扣抵，另借牌公司將支票存入欽國公司特別為
    該借牌工程而開設之銀行帳戶，假造業主付款給欽國公司之
    證明，該帳戶開戶後之存摺及領款印章即交由借牌公司保管
    使用，足證南英商工工程非由欽國公司所承攬，上訴人主張
    與欽國公司有交易事實，核不足採。本件上訴人固提出與欽
    國公司簽訂之工程合約，主張由其提供竹節鋼筋予欽國公司
    ，施作南英商工工程，惟據欽國公司負責人李富國89年8月
    30日在南機組訊問時，坦承除「鳳山龍山寺觀音文化大樓」
    、「千興建設商業綜合大樓」、「亨鼎建設大統名人街」、
    「喬皇建設新建大樓」、「競聯建設仁武翠湖城」及「奇美
    實業1001ＢＲ脫水包裝區廠房新建」等工程是欽國公司實際
    承作外，其餘工程均是欽國公司借牌給業主承作，並收取借
    牌費用等情，又欽國公司前會計人員楊麗芳89年8月22日在
    南機組訊問時，亦供稱欽國公司出借牌照實際並未承作工程
    ，所以進項發票均係由借牌之建設公司向實際承作之小包商
    索取，再郵寄給欽國公司申報扣抵，欽國公司虛開發票給借
    牌公司後，借牌公司會依發票金額開立付款支票存入特別為
    該借牌工程案而開設之銀行帳戶，假造借牌公司付款給欽國
    公司之證明，再將款項給小包商，假造欽國公司付款給小包
    商之證明，而實際上前開帳戶之存摺、領款印章係欽國公司
    在開戶後即交由借牌公司保管使用等語，此分別有李富國及
    楊麗芳之詢問筆錄可稽，又李富國違反稅捐稽徵法等案件，
    亦經台灣高雄地方法院檢察署檢察官89年度偵字第25823號
    提起公訴在案，有該起訴書可稽。又本件依南英商工提示之
    工程資料中有瑞懿公司簽收之憑證，並經函請瑞懿公司負責
    人呂月玲及會計敖縣治到台南縣稅捐稽徵處製作談話筆錄結
    果，確認系爭工程之工程款係由南英商工支付給瑞懿公司，
    並非支付給欽國公司。又依上訴人提示之3張收款支票，發
    票人均為瑞懿公司負責人呂月玲，支付對象均為上訴人，屬
    上訴人之銷貨收入，由上訴人之支票收入傳票可證，且印證
    李富國及楊麗芳等2人於前開談話筆錄中所供貨款支付資金
    之流程安排，是欽國公司並非系爭鋼筋之實際買受人，有談
    話筆錄2份及專案申請調檔統一發票查核清單影本可稽。是
    上訴人所提示系爭合約書無非係掩飾其向借牌公司承攬鋼筋
    材料銷售事實之表面文件，上訴人主張其與欽國公司簽訂工
    程合約，由其提供竹節鋼筋予欽國公司，及系爭工程之款項
    實際上是由欽國公司取得，與瑞懿公司無關各節，核不足採
    ，本件原處分應予維持等語，資為抗辯。
四、原審斟酌全辯論意旨及調查證據之結果，以：上訴人承包系
    爭工程，固據其提出上訴人與欽國公司簽訂之工程合約書為
    證，惟欽國公司實際負責人李富國於89年8月30日於調查局
    南機組訊問時，則坦承除「鳳山龍山寺觀音文化大樓」、「
    千興建設商業綜合大樓」、「亨鼎建設大統名人街」、「喬
    皇建設新建大樓」、「競聯建設仁武翠湖城」及「奇美實業
    1001ＢＲ脫水包裝區廠房新建」等工程是欽國公司實際承作
    發包外，其餘工程均是欽國公司借牌給業主承作，並收取借
    牌費用等情，此有李富國89年8月30日於調查局南機組之詢
    問筆錄附於原處分卷可參，且李富國違反稅捐稽徵法等案件
    ，亦經台灣高雄地方法院檢察署檢察官提起公訴在案（89年
    度偵字第25823號），並有該起訴書附卷可按。又觀諸瑞懿
    公司會計敖縣治於台南市稅捐稽徵處91年1月4日談話筆錄所
    述：「（問：台南市立南英商工職業學校自86年興建行政教
    學大樓及商科大樓翻修工程之支付款，除87年底與88年初幾
    期工程款外，是否皆由你本人簽收？）是由呂月玲小姐叫我
    去南英商工領款，並將欽國營造之公司及負責人印章及相關
    資料交付本人至南英商工學校出納領取所有工程款支票」、
    「我係將領取南英商工工程款之所有支票全存入欽國營造開
    設之台灣銀行台南分行及台南中小企銀東寧分行之銀行帳戶
    ，上述兩帳戶之存摺及印章亦係呂月玲小姐交付。」及瑞懿
    公司負責人呂月玲於91年1月16日之談話筆錄坦稱：「（問
    ：．．．南英商工學校工程之支付款係台端授權她（敖縣治
    ）去領取，是否屬實？）是。」等語，足認上開南英商工行
    政教學大樓新建工程實係由瑞懿公司施作，而由瑞懿公司員
    工持欽國公司之相關資料至南英商工領取工程款，是實際施
    作者並非欽國公司，已甚顯然。次查，欽國公司既非南英商
    工行政教學大樓新建工程之實際施作者，則上訴人自無從向
    欽國公司承攬竹節鋼筋工程之可能。又上訴人所提與欽國公
    司訂定之竹節鋼筋工程合約金額高達2千1百85萬元，然該合
    約書之聯絡人陳力源，並無任職欽國公司之薪資扣繳憑單，
    此據被上訴人陳述綦詳，是陳力源何以能代表欽國公司與上
    訴人訂約，亦豈人疑竇。再者，上訴人系爭工程款其中1,93
    6,200元、2,351,748元及1,350,678元分別係以瑞懿公司負
    責人呂月玲台南區中小企業銀行87年8月11日、87年9月11日
    及87年10月11日，票號分別為ＢＳ0000000號、ＢＳ0000000
    號及ＢＳ0000000號支票指名支付，其付款即由向欽國公司
    借牌之瑞懿公司負責人支票支付，是不論與上訴人訂約者抑
    或付款者，均非欽國公司。上訴人稱其對借牌一事毫無所悉
    ，自難遽信。且倘若上訴人實際交易對象為欽國公司，則上
    訴人對於欽國公司憑以付款之客票，亦當要求欽國公司於系
    爭支票背書，以作為日後追償之依據，否則將使上訴人與欽
    國公司間之債務是否清償陷於不明，且使上訴人難以行使票
    據上追索之權利，然上訴人亦未如此，交易過程在在與商場
    上慣例不符，難認上訴人之主張為實在。從而，縱上訴人提
    出其與欽國公司之工程合約，亦無非以外觀形式上之合法，
    作為掩飾之手段而已，準此，上訴人逕開立統一發票與非實
    際交易對象之欽國公司，其有未依規定開立銷貨憑證之違章
    行為，自堪認定。欽國公司既非南英商工行政教學大樓新建
    工程之實際施作者，是上訴人即無從為之承作竹節鋼筋工程
    ，再由上訴人與欽國公司異乎常規之交易過程觀之，上訴人
    對於開立發票予非實際交易對象欽國公司一事，縱非故意，
    亦有末盡注意義務之疏失，實難嗣過失之咎，被上訴人予以
    裁罰，洵屬有據。況且，受行政罰之行為，僅須違反禁止規
    定或作為義務，而不以發生損害或危險為其要件者，推定為
    有過失，於行為人不能舉證證明自己無過失時，即應受處罰
    。此參司法院釋字第275號解釋及司法院釋字第503號解釋即
    明。準此，除非行為人能舉證證明自己無過失，否則僅須其
    有違反作為義務之行為即推定其有過失，而應受處罰。而稅
    捐稽徵法第44條係就營利事業違反應依法規定給與他人憑證
    而未給與等作為義務，所為處罰規定，故除非上訴人能舉證
    證明自己開立發票給欽國公司之行為，並無過失，否則其對
    違反稅捐稽徵法第44條規定之作為義務，即推定其有過失，
    而應受處罰。易言之，無過失之舉證責任在上訴人，被上訴
    人尚無庸舉證證明上訴人主觀責任存在，本件上訴人既未舉
    證推翻過失責任之推定，則被上訴人依稅捐稽徵法第44條規
    定處百分之5罰鍰，於法並無違誤。上訴人主張不應受罰云
    云，核無足採。另最高行政法院91年度台上字第616號判決
    事實與本案情節未盡相同，尚難比附援引，併此說明。綜上
    所述，上訴人就本件系爭工程未依規定給予直接交易對象憑
    證，卻開立統一發票與非實際交易對象之欽國公司，被上訴
    人依稅捐稽徵法第44條規定，裁處上訴人百分之5罰鍰計1,1
    46,521元之處分，核無違誤。訴願決定遞予維持，亦無不合
    ，因而為上訴人敗訴之判決，核無違誤。
五、本院經查：(一)上訴意旨復以：本件鋼筋買賣契約書係由上訴
    人公司與欽國公司所訂定者，上訴人公司亦依法開立發票交
    由承買入收執，並無作為義務違反之可言，被上訴人未能舉
    證證明上訴人有何故意或過失之情事，原判決即遽以證人敖
    縣治及呂月玲以欽國公司非實際施作人之證詞，以其片面臆
    測，推定上訴人有違反營業稅法、稅捐稽徵法之事實，是原
    判決之認事用法，顯然違反上開司法院釋字第275號及釋字
    第503號解釋與行政法院62年判字第402號判例之意旨，原判
    決即顯有適用法規不當之違法。(二)、按「營利事業依法規定
    應給與他人憑證而未給與，應自他人取得憑證而未取得，或
    應保存憑證而未保存者，應就其未給與憑證、未取得憑證或
    未保存憑證，經查明認定之總額，處百分之5罰鍰。」稅捐
    稽徵法第44條定有明文。次按「營業人銷售貨物或勞務，應
    依本法營業人開立銷售憑證時限表規定之時限，開立統一發
    票交付買受人。」為行為時營業稅法第32條第1項前段所規
    定。又「對外營業事項之發生，營利業事應於發生時自他人
    取得原始憑證，如進貨發票，或給與他人原始憑證，如銷貨
    發票。」為稅捐徵機關管理營利事業會計帳簿憑證辦法第21
    條第1項前段所規定。(三)、查稅捐稽徵法第44條規定乃為使
    營利事業據實給予或取得憑證，俾交易前後手稽徵資料臻於
    翔實，以建立正確課稅憑證制度，而此乃實現憲法第19條規
    定意旨所必要。而前揭稅捐稽徵法第44條所謂「依法」，係
    指依前揭行為時營業稅法第32條第1項：「營業人銷售貨物
    或勞務，應依本法營業人開立銷售憑證時限表規定之時限，
    開立統一發票交付買受人」之規定而言。其所謂「他人」，
    則指貨物或勞務之直接買受人或直接銷售人，非指直接買受
    人或直接銷售人以外之他人，此自上述行為時營業稅法第32
    條第1項規定，即可得知。故若營利事業所開立給與之銷貨
    發票為非實際交易對象，即構成稅捐稽徵法第44條所規定營
    利事業未依規定給與他人憑證之要件，是營業人有交易之事
    實，即需依規定取得實際交易對象開立之進貨憑證，或給與
    對方銷貨憑證，若未取得或給與憑證，即屬違章行為。本件
    上訴人未依規定開立統一發票與實際買受人瑞懿公司，開立
    發票與非實際交易對象欽國公司，違章事實成立。又查，依
    我國稅捐爭訟制度採職權探知主義，關於舉證責任之分配，
    自不能完全以民事訴訟舉證責任分配之原則為據。有關稅捐
    之法律關係，乃係依據稅捐法律之規定，大量且反覆成立之
    關係，具有其特殊性。稅捐稽徵機關並未直接參與當事人間
    之私經濟活動，其能掌握之資料自不若當事人方便，是稅捐
    稽徵機關如已提出相當事證，客觀上已足能證明當事人之經
    濟活動，即難謂未就稅捐權利發生要件盡其舉證責任。故上
    訴人主張，原判決就被上訴人僅依上述證人之證詞，即推定
    上訴人有違反營業稅法、稅捐稽徵法之事實，未命被上訴人
    負舉證責任，顯有判決適用法規不當之違法，顯不足採。本
    件上訴人於86年至87年間銷售鋼筋，銷售額新台幣22,930,4
    22元，未依規定開立統一發票與實際買受人瑞懿公司，卻分
    別開立字軌號碼ＬＢ00000000號等28張統一發票與非實際交
    易對象欽國公司，違反行為時營業稅法第32條第1項規定，
    經法務部調查局南部地區機動工作組查獲，並移由原處分機
    關台南市稅捐稽徵處查證屬實，違章事實成立，乃依稅捐稽
    徵法第44條規定，按查明認定之銷售總額處百分之5罰鍰1,1
    46,521元，依前揭規定於法並無不合。(四)、原審法院對於上
    訴人所主張有利之論點何以不採，均已詳加論述，原判決所
    適用之法規與該案應適用之法規、判例、解釋並無相違背或
    牴觸之情事，認事用法均妥適，上訴意旨仍執前詞，主張原
    判決有適用法規不當之違誤，求予廢棄，經核並無理由，上
    訴應予駁回。
據上論結，本件上訴為無理由，爰依行政訴訟法第255條第1項、
第98條第3項前段，判決如主文。
中　　華　　民　　國　　94　　年　　11  　月　 10 　　日
                  第三庭審判長法  官　徐　樹　海
                              法  官　吳　錦　龍
                              法  官　黃　合　文
                              法  官　林　茂　權
                              法  官  鄭  小  康
以  上  正  本  證  明  與  原  本  無  異
中　　華　　民　　國　　94　　年　　11　　月　　11　　日
　　　　　　　　　　　　　　　書記官　蘇　金　全
